【裁判字號】    98,上更(二),20
【裁判日期】    990513
【裁判案由】    給付違約金
【裁判全文】
臺灣高等法院花蓮分院民事判決      98年度上更(二)字第20號
上  訴  人  國立成功商業水產職業學校
法定代理人  楊長鉿
訴訟代理人  李泰宏律師
被  上訴人  添富電機股份有限公司
法定代理人  甲○○
被  上訴人  竟百企業股份有限公司
法定代理人  乙○○
上列當事人間請求給付違約金事件，上訴人對於中華民國95年6
月30日臺灣臺東地方法院93年度重訴字第6號第一審判決提起上
訴，除已確定逾期完工損害賠償之外，經最高法院第2次發回更
審，本院於民國99年4月15日言詞辯論終結，判決如下：
    主      文
上訴駁回。
第一、二審及發回前第三審訴訟費用，除確定部分外，由上訴人
負擔。
    事實及理由
壹、程序方面：
    本件上訴人國立成功商業水產職業學校原法定代理人張佳雄
    ，原審訴訟進行中變更為丙○○，本院更一審判決後再變更
    為楊長鉿，分據丙○○、楊長鉿2人具狀聲明承受訴訟，核
    屬適法，應予准許。
貳、實體方面：
一、上訴人起訴主張：
  (一)被上訴人添富電機股份有限公司（下稱添富公司）於民國87
    年11月4日，邀同被上訴人竟百企業有限公司（下稱竟百公
    司）為連帶保證人，與伊簽訂「台灣省立成功商業水產職業
    學校工程合約書」（下稱系爭合約），承攬伊發包之「東海
    岸公教渡假中心－省立成功商水實習旅館興建大樓水電工程
    」（下稱系爭工程），因添富公司施作工程，有偷工減料、
    品質低劣之瑕疵，伊得依系爭合約第21條第4項第2款、工程
    投標招標須知補充說明第17條之約定，及連帶保證之法律關
    係，請求分別就結算已施作物件中，其尺寸或工料與約定不
    符部分，以差價之6倍（2,553,933元）；暨單項物件未施作
    部分，以合約價之3倍（4,530,453元），計7,084,386元之
    瑕疵罰款，爰求為命被上訴人添富公司及竟百公司連帶給付
    7,081,386元（又上訴人請求逾期完工12日損害賠償469,159
    元之訴，業經本院前審95年度重上字第44號判決上訴人勝訴
    確定；另請求風災展期完工逾期損害賠償2,502,183元之訴
    ，業經本院前審96年度上更(一)字第15號判決、最高法院98年
    度台上字第2274號判決上訴人勝訴確定，均不在本院此次審
    理範圍）。
  (二)對於被上訴人之答辯陳述略以：
    本件係因承攬人未依合約圖說施工之不完全給付，須先經扣
    款後，才能進入本件爭訟之罰款，其性質為不完全給付，而
    非民法第495條之損害賠償。且如欲查明重大工程是否具有
    瑕疵，在工程複雜性，在專業技術上，定作人本就很難查知
    原委，實無力與專業之承攬人相抗衡，乃民法第514條卻將
    雙方之損害賠償請求權之行使，均定為1年，顯已違憲法比
    例原則，從而民法第514條之適用，當限於雙方對於瑕疵等
    不符契約本旨之部分均無爭議之情形下，卻未行使損害賠償
    請求權而言。況且依系爭合約第21條第4項第2款約定「施工
    工程與規定不符者，在不影響使用目的，不妨礙安全及觀瞻
    ，經甲方（即上訴人）檢討其拆換確有困難者，得以扣款方
    式處理，其扣款除另有規定外，應依其實做價值與契約價格
    的差額6倍扣罰之。」，又工程投標須知補充說明第17條「
    本工程如承包商未依合約圖說施工，經檢討在不妨礙安全、
    美觀及使用需求，經承包商出具安全切結並經本校檢討可以
    不必拆換或拆換有困難，必須以扣款或不計價方式處理時應
    再予罰款，其罰款方式依左列辦理：(一)如尺寸或工料不合規
    定予以扣款時，應再處罰扣款金額6倍之罰款。(二)如單項全
    部不予計價時，再處罰單項金額3倍之罰款。」，是以系爭
    工程瑕疵罰款（扣款）之前提，先「須經檢討」不影響使用
    的，不妨礙安全，且拆裝確有困難，且須承包商「出具安全
    切結」之情形下，得以扣款或罰款為之。然而被上訴人添富
    公司迄今仍否認系爭工程有何瑕疵，更遑論有「共同檢討」
    或「出具切結」之條件成就。從而添富公司主張自90年10月
    或91年1月15日起算時效，自乏依據。
  (三)原判決駁回上訴人此部分之訴為不當，上訴聲明：
    (1)原判決除確定外，不利於上訴人部分廢棄。
    (2)被上訴人應連帶給付上訴人7,084,386元，及自94年3月15
      日起至清償日止按週年利率5%計算之利息。
    (3)第一、二審及更審前第三審之訴訟費用除確定部分外，由
      被上訴人連帶負擔。
    (4)關於第2項之聲明，願供擔保，請准宣告假執行。
二、被上訴人添富公司則以：
    上訴人主張系爭合約第21條第4項第2款，及工程投標須知補
    充說明第17條之扣罰款，均屬因工作瑕疵之損害賠償請求權
    性質，苟上訴人得依民法第495條規定請求損害賠償，其權
    利行使期間，民法債編各論基於承攬之性質及法律安定性，
    於民法第514條第1項既已定有短期時效，自應優先適用，無
    再適用民法總則編第125條所定一般消滅時效期間為15年之
    餘地。故定作人於民法第514條所定之1年時效期間完成後，
    不得復依民法第227條、第125條之規定，主張適用15年之長
    期時效（最高法院96年度第8次民事庭會議決議參照）。上
    訴人以竟百公司之缺失報告書（90年10月）及電機技師公會
    之鑑定報告書（91年1月15日），主張系爭工程有瑕疵，竟
    遲至93年5月始起訴請求損害賠償，其請求權已逾1年不行使
    而歸於消滅，其理甚明。原判決駁回上訴人此部分之訴，核
    無違誤，對於上訴人之上訴聲明：(1)上訴駁回。(2)第一、二
    審及更審前第三審訴訟費用除確定部分外，由上訴人負擔。
    (3)如受不利判決，請准供擔保免為假執行。
三、被上訴人竟百公司則以：
    竟百公司因為是保證廠商，才會配合上訴人到場逐一就各項
    有無缺失及有無施作予以檢驗，提出缺失報告書，而伊公司
    提出之缺失報告需要公信單位驗證，所以才會再有電機技術
    公會鑑定報告，電機技術公會鑑定時，也是由上訴人、建築
    師及伊公司人員共同配合現場逐項檢驗，並非由伊公司製作
    之缺失報告直接轉載等語置辯。原判決駁回上訴人此部分之
    訴，核無違誤，對於上訴人之上訴聲明：(1)上訴駁回。(2)第
    一、二審及更審前第三審訴訟費用除確定部分外，由上訴人
    負擔。(3)如受不利判決，請准供擔保免為假執行。
四、按因可歸責於承攬人之事由，致工作發生瑕疵者，定作人得
    請求修補或解除契約，或請求減少報酬外，並得請求損害賠
    償，民法第495條第1項所明定。又「定作人之瑕疵修補請求
    權、修補費用償還請求權、減少報酬請求權、損害賠償請求
    權或契約解除權，均因瑕疵發見後1年間不行使而消滅。」
    此為88年4月21日修正公布並於89年5月5日施行之民法第514
    條第1項所明定。本案系爭工程依上訴人之主張，原應於89
    年5月29日完工，但實際上被上訴人添富公司係於89年6月10
    日申報完工，上訴人於90年6月11日進行驗收時即發見瑕疵
    （本案卷第86頁反面），故系爭工程不論完工或驗收日均在
    民法第514條第1項修正後，上訴人依民法第495條第1項規定
    ，對被上訴人添富公司及連帶保證人竟百公司請求損害賠償
    時，應有民法第514條第1項短期時效之適用。
五、次按承攬工作物因可歸責於承攬人之事由，致工作物發生瑕
    疵損害，定作人依民法第495條規定請求損害賠償，其權利
    行使期間，民法債編各論基於承攬之性質及法律安定性，認
    應從速行使，修正後民法第514條第1項已定有短期時效，自
    應優先適用，無再適用民法總則編第125條所定15年一般消
    滅時效之餘地。故定作人於民法第514條第1項所定1年期間
    經過後，不得再依民法第227條、第125條之規定，主張適用
    15 年長期時效，請求承攬人賠償瑕疵損害（最高法院96年
    度第8次民事庭會議、96年度台上字第2622號、97年台上字
    第2394號判決要旨參照）。亦即民法第514條第1項為定作人
    損害賠償請求權利行使期間之特別規定，時效經過後，不得
    再援依債務不履行（或不完全給付）之規定，主張15年時效
    。上訴人雖援引最高法院87年度台上字第1289號判決要旨「
    一依民法第495條規定，因可歸責於承攬人之事由，致工作
    發生瑕疵者，定作人除依同法第493條及第495條規定請求修
    補或解除契約，或請求減少報酬外，並得請求損害賠償。此
    之損害賠償請求權，係指本於承攬瑕疵擔保責任所生之請求
    權，與因債務之不完全給付而生之損害賠償請求權，係不同
    之訴訟標的。本件上訴人依承攬瑕疵擔保責任及不完全給付
    ，請求被上訴人賠償損害，係請求權之競合，各有其時效之
    規定。不完全給付損害賠償請求權應適用民法第125條一般
    請求權15年時效之規定，承攬人之瑕疵擔保責任，依民法第
    49 8條至第501條、第514條之規定，有瑕疵發見期間及權利
    行使期間。原判決竟認為上訴人主張損害賠償請求權，不論
    係依承攬關係抑依債務不履行，均應優先適用民法第499條
    之時效規定，其法律上之見解，自有可議。」，而主張被上
    訴人添富公司未依合約圖說施工，係為不完全給付，上訴人
    依系爭合約第21條第4項第2款、工程投標招標須知補充說明
    第17條之約定，請求扣款或不予計價外之罰款，應適用15年
    時效。惟查，該判決要旨係因88年4月21日修正前民法第514
    條第1項未規定定作人損害賠償請求權之時效期間，依同法
    第125條規定，期間為15年，然88年4月21日民法第514條第1
    項修正後，已於同年5月5日施行，依民法債編施行法第3條
    第2項規定「民法債編修正施行前之法定消滅時效，其期間
    較民法債編修正施行後所定為長者，適用修正施行前之規定
    。但其殘餘期間自民法債編修正施行日起算，較民法債編修
    正施行後所定期間為長者，應自施行日起，適用民法債編修
    正施行後之規定。」，亦即民法債編修正前定作人得請求承
    攬人損害賠償請求權之時效原為15年，自施行日89年5月5日
    起殘餘之請求期間超過1年者，其請求權之行使仍須受修正
    後時效1年之限制。從而，上訴人於本案所稱其依約對被上
    訴人因不完全給付之罰款請求權有15年時效，並無可取。
六、再觀諸民法第492條規定「承攬人完成工作，應使其具備約
    定之品質，及無減少或滅失價值，或不適於通常使用或約定
    使用之瑕疵。」可知承攬工作物之瑕疵，應包括品質瑕疵、
    價值瑕疵及效用瑕疵。上訴人主張系爭工程有尺寸或工料與
    規定不符之情形，屬於品質瑕疵，應無疑義，另有單項物件
    未予施作之情形，亦足使物之效用有所欠缺，屬於效用瑕疵
    ，兩者同為債務不履行（不完全給付）之範疇。因系爭合約
    及工程投標須知補充說明就承包商未依合約圖說施工應處之
    罰款已有約定，故上訴人執此作為本案請求依據，然究其性
    質仍為債務不履行（不完全給付）損害賠償之請求，修正後
    民法第514條第1項規定，既將損害賠償請求權亦納入短期時
    效應適用之範圍，基於承攬契約權利應從速行使及法律安定
    性之考量，定作人自應於承攬工作物瑕疵發見後1年內行使
    損害賠償請求權。查上訴人以被上訴人添富公司承攬系爭工
    程，嚴重偷工減料，有施作尺寸或工料不合規定者，亦有單
    項全部應不予計價者之事實，經通知被上訴人添富公司處理
    未果後，乃通知保證廠商即被上訴人竟百公司處理，有上訴
    人提出該校於90年10月15日致函電機技師公會請求派員鑑定
    ，並副知被上訴人添富公司及竟百公司所發函件及郵局交付
    存根為證。嗣被上訴人竟百公司亦派員配合上訴人到場逐一
    就各項缺失予以檢驗，並於90年10月19日提出缺失報告書，
    嗣再由公信單位電機技師公會到場會勘鑑定後，並於91年1
    月15日提出鑑定報告書，有上開缺失報告書、鑑定報告書附
    卷可參。是本案除依上訴人自承於90年6月11日驗收時即發
    見工程瑕疵（本案卷第86頁反面），更於90年10月19日、1
    月15日確認系爭工程有尺寸或工料與規定不符，及單項物件
    未予施作之瑕疵，其卻遲至93年5月7日方對被上訴人起訴，
    請求依系爭合約第21條第4項第2款、工程投標招標須知補充
    說明第17條約定，就尺寸或工料與規定不符部分處罰依實做
    價值與契約價格差額6倍之罰款計2,553,933元，就單項物件
    未施作部分，處罰單項價格3倍之罰款計4,530,453元，顯已
    超過民法第514條第1項規定之請求時效，至為灼然。
七、上訴人另主張系爭合約第21條第4項第2款、工程投標須知補
    充說明第17條約定系爭工程瑕疵罰款（扣款），須上訴人「
    經檢討」不影響使用的，不妨礙安全，且拆裝確有困難，在
    承包商「出具安全切結」之情形下，方得以扣款或罰款為之
    ，然添富公司否認系爭工程有何瑕疵，並未出具切結，自無
    從於90年10月或91年1月15日起算時效云云。惟揆諸上開約
    定內容，係指被上訴人添富公司未依債之本旨完成工作情形
    下，上訴人在不影響使用目的，不妨礙安全及觀瞻，經檢討
    其拆換確有困難者，得以扣款或不予計價之方式驗收，併預
    定損害賠償總額，以免除上訴人日後就其所受損害及損害額
    多寡之舉證責任，此係上訴人與被上訴人添富公司就承攬工
    作瑕疵賠償數額之特別約定，上訴人是否採行扣款或不予計
    價之驗收，或被上訴人添富公司得否請求扣款或不予計價之
    驗收，均須符合上開條件，方得為之，非謂上訴人依民法第
    495條第1項或債務不履行之損害賠償請求權，須被上訴人添
    富公司承認瑕疵並出具安全切結後，條件方為成就。從而，
    上訴人以被上訴人添富公司否認系爭工程瑕疵，及未經「共
    同檢討」「出具切結」，否認此部分瑕疵罰款之請求並未逾
    期，亦無可採。
八、上訴人另又主張定作人損害賠償請求權，應以定作人與承攬
    人對於工作物瑕疵均無爭議，定作人怠於行使權利，方有民
    法第514條第1項短期時效之適用云云。惟因可歸責於承攬人
    之事由，致工作物發生瑕疵損害，定作人依民法第495條第1
    項之規定請求損害賠償，其權利行使期間，基於承攬性質及
    法律安定性之考量，認應從速行使，故民法第514條第1項規
    定於瑕疵發見後1年間不行使而消滅，並無除外之規定，上
    訴人將該條項所無之要件強加解釋限縮適用，殊屬無據。又
    該條項既謂「瑕疵發見」後1年間不行使而消滅，該1年期間
    當以上訴人知悉瑕疵之時方得以起算，縱定作人非熟知工程
    技術，未能及時發見瑕疵，其之損害賠償請求權時效，亦因
    未發見瑕疵而無從起算，自無歸於消滅而有權利不受保護之
    問題，是上訴人藉詞定作人恐有不諳工程無力與專業承攬人
    相抗衡，而認上開條項時效之規定，有違憲法比例原則，亦
    屬牽強。
九、綜上所述，上訴人依系爭合約第21條第4項第2款及工程投標
    招標須知補充說明第17條之罰款約定，屬於定作人依民法第
    495條第1項或債務不履行（不完全給付）之損害賠償請求權
    性質，被上訴人添富公司於本案中抗辯上訴人請求權已逾1
    年而消滅，尚屬可信。從而，上訴人執此主張被上訴人應連
    帶給付上訴人7,084,386元，及自94年3月15日起至清償日止
    按週年利率5%計算之利息，為無理由，不應准許，其假執行
    之聲請亦失所附麗，應併予駁回。原審就此部分為上訴人敗
    訴之判決，及駁回其假執行之聲請，理由雖有不同，但結論
    相同，應予維持。上訴意旨指摘原判決不當，求予廢棄改判
    ，為無理由，應予駁回。
十、本案上訴人損害賠償請求權已罹於時效而歸於消滅，已臻明
    確，兩造其他有關上訴人得否依系爭合約第21條第4項第2款
    、工程投標招標須知補充說明第17條之約定，請求工作瑕疵
    及未施作之罰款，及被上訴人添富公司抗辯罰款過高，是否
    應予酌減，暨被上訴人竟百公司抗辯系爭工程品質有重大瑕
    疵，上訴人卻准予添富公司領取90% 工程款，反要求竟百公
    司負擔連帶保證責任，有違誠信原則，是否有理？等所為攻
    擊防禦方法，核與本判決最終結果無生影響，本院無再予論
    述之必要，附此敘明。
十一、據上論結，本件上訴為無理由，依民事訴訟法第449條第1項
    、第78條，判決如主文。
中    華    民    國    99    年    5     月    13    日
                   民事庭審判長法  官  謝志揚
                               法  官  賴淳良
                               法  官  劉雪惠
以上正本係照原本作成。
如不服本判決，應於收受送達後20日內向本院提出上訴書狀，其
未表明上訴理由者，應於提出上訴後20日內向本院補提理由書狀
（均須按他造當事人之人數附繕本）。上訴時應提出委任律師或
具有律師資格之人之委任狀；委任有律師資格者，另應附具律師
資格證書及釋明委任人與受任人有民事訴訟法第466條之1第1項
但書或第2項（詳附註）所定關係之釋明文書影本。
附註：
民事訴訟法第466條之1（第1項、第2項）：
對於第二審判決上訴，上訴人應委任律師為訴訟代理人。但上訴
人或其他法定代理人具有律師資格者，不在此限。
上訴人之配偶、三親等內之血親、二親等內之姻親，或上訴人為
法人、中央或地方機關時，其所屬專任人員具有律師資格並經法
院認為適當者，亦得為第三審訴訟代理人。
中    華    民    國    99    年    5     月    13    日
                               書記官 李德霞

司法院資訊處製作；財團法人民間司法改革基金會備份。
